最高法院刑事判決　　　　　　　　　　　　　　　九十一年度台上字第一○六八號
　　上　訴　人　甲○○
　　選任辯護人　張質平律師
右上訴人因偽造文書案件，不服台灣高等法院中華民國八十八年十一月二十五日第二
審判決（八十八年度上訴字第三七七三號，起訴案號：台灣基隆地方法院檢察署八十
七年度偵字第四五五四號），提起上訴，本院判決如左：
    主  文
原判決撤銷，發回台灣高等法院。
    理  由
本件原判決認定上訴人甲○○係港隆通運股份有限公司拖車司機，於民國八十六年八
月二十三日零時二分，駕駛車牌號碼ＫＢ｜７０３號拖車，在基隆港第三貨櫃中心起
運，由中台通運股份有限公司（下稱中台通運公司）代理之海風輪第62WF31航次進口
卸載，並經財政部基隆關稅局（下稱基隆關稅局）公務員施以封條（封條號碼 C.M.
CUSTOMS.00-0000000）封閉之櫃號  NYKU0000000 號實貨櫃一只 (內容物不明 )。其
基於變造公文書之犯意，在運送途中擅自剪開而損壞該貨櫃上之海關封條，並將另只
NYKU0000000 號貨櫃之櫃號，以膠帶黏貼方式，塗改變造為  NYKU0000000 號，而將
原所運送之 NYKU0000000 號貨櫃另以原櫃號 NYKU0000000 號之貨櫃將之調包，使調
包後之貨櫃（即原櫃號 NYKU0000000 號貨櫃，櫃號變造為 NYKU0000000 號）內，所
裝之貨物 (塑膠粒 )，與進口艙單所申報之貨名相符，再以強力膠將該海關封條重新
黏合，以供進入貨櫃場及基隆關稅局關員查驗之用，足以生損害於原承運該貨櫃之中
台通運公司對貨櫃之管理，及我國海關對貨櫃內容檢驗把關之安全性。上訴人完成調
包貨櫃行為後，遲至同日凌晨四時三分，始將該遭變造櫃號之貨櫃運抵目的地東亞運
輸倉儲股份有限公司五堵集散站，其運送時間長達四小時零一分，已逾基隆關稅局所
規定之一小時時間限制。嗣經基隆關稅局關員查驗發現封條曾遭剪斷再黏合，長度減
少四公分，且貨櫃號碼亦被變造而遭調包，始發現上情等情。因認第一審依牽連犯、
想像競合犯，從重論處上訴人行使變造公文書罪刑，為無不合，予以維持，駁回上訴
人在第二審之上訴。固非無見。
惟查：(一)原判決理由係以上訴人於上開拖運貨櫃期間，並未依規定向海關報備其車輛
有發生故障情事，參以證人邵明德之供證，遂認所辯車輛於上開拖運期間曾發生故障
之語，不足採信，而為不利於彼之判斷。但依證人邵明德於法務部調查局航業海員調
查處（下稱海調處）調查時，證稱伊於案發當天凌晨一時左右，確曾接獲上訴人電話
告稱其拖車板架脫落要求伊幫忙找吊車處理；另證人洪志遠亦稱上訴人於案發當天凌
晨一時許，有打電話告知其拖車板架支撐腳損壞，要求其前去修理，伊有去現場，發
現損壞嚴重等語（見海調處卷第三十五頁背面、三十七頁背面），似徵上訴人所謂上
開拖運貨櫃期間，其車輛損壞之辯詞尚非無據，原判決對上開有利之供證未予採酌，
復未說明不採之理由，非惟證據調查未盡，抑且理由不備。(二)有罪判決書所記載之犯
罪事實，為論罪科刑適用法律之基礎，故凡於適用法律有關之重要事項，必須詳加認
定，明確記載，然後於理由內敘明犯罪事實所憑之證據及認定之理由，始足為適用法
律之依據。若事實未有此記載，而理由加以說明，為理由失其依據。如事實有此記載
，理由未予說明，則為理由不備，按諸刑事訴訟法第三百七十九條第十四款規定，其
判決當然為違背法令。原判決雖於理由內說明海關封條，係海關製作，加封在貨櫃上
之封條，係表示延伸海關控管之意，為刑法第二百十一條之公文書，乃認上訴人基於
變造公文書犯意，擅自剪開、損壞貨櫃上海關封條，再以強力膠將之黏合之行為係犯
刑法第一百三十九條之違背查封效力及第二百十六條、第二百十一條之行使變造公文
書罪。然於事實部分對於上訴人就該具公文書性質之海關封條有如何變造其內容之行
為及所變造之內容為何，既未為明確認定、記載，致其上開理由之論述，已失其事實
依據，難認為適法。又判決理由係以貨櫃之構造及應有之標誌與號碼，悉依國際貨櫃
報關公約之規定而製造，而每只貨櫃號碼均不相同，有其獨立性，乃認其屬在物品上
之符號，依習慣或特約，表示廠商製造之編號及作為裝載貨物容器之區別，為刑法第
二百十二條之準特種文書（見原判決理由五）。然所謂「貨櫃之標誌、號碼悉依國際
貨櫃報關公約規定製造，每只均不相同……用以表彰其製造廠商……」之語，原判決
就此一論述，既未說明其出處及所本為何，自屬理由欠備。(三)第一審判決理由認上訴
人損壞海關封條之行為係犯刑法第第一百三十九條之違背查封效力罪及第二百十六條
、第二百十一條之行使變造準公文書罪。而原判決理由則認上訴人此部分行為，係犯
刑法第一百三十九條之違背查封效力罪及第二百十六條、第二百十一條之行使變造公
文罪。其就該海關封條認係「公文書」，第一審判決所認與之既有出入，原判決未加
糾正，仍予維持，亦非適法。以上或係上訴意旨所指摘，或為本院得依職權調查之事
項，應認原判決有撤銷發回更審之原因。
據上論結，應依刑事訴訟法第三百九十七條、第四百零一條，判決如主文。
中      華      民      國    九十一    年      二      月    二十七    日
                              最高法院刑事第四庭
                                  審判長法官  紀  俊  乾
                                        法官  黃  正  興
                                        法官  劉  介  民
                                        法官  陳  東  誥
                                        法官  張  春  福
      右正本證明與原本無異
                                              書  記  官
中      華      民      國    九十一    年      三      月      五      日
